臺灣高等法院民事判決
108年度上易字第692號
上  訴  人  吳錦芳
訴訟代理人  呂秋𧽚律師
            劉孟哲律師
被上訴人    陳舒萍

            翁文堯
上一人之
訴訟代理人  邱奕澄律師
            鄧智勇律師
上列當事人間請求損害賠償事件，上訴人對於中華民國108年3月
22日臺灣桃園地方法院107年度訴字第542號第一審判決提起上訴
，本院於109年5月27日言詞辯論終結，判決如下：
    主      文
上訴駁回。
第二審訴訟費用由上訴人負擔。
    事實及理由
壹、程序事項：
　　被上訴人乙○○經合法通知，未於言詞辯論期日到場，經核無
    民事訴訟法第386 條所列各款之情形，依到場上訴人之聲請
    ，由其一造辯論而為判決。
貳、實體部分：　　
一、上訴人主張：伊與訴外人陳彥廷為夫妻關係，陳彥廷於婚姻
    關係存續中與乙○○發生外遇，乙○○明知伊為陳彥廷之配偶，
    卻於民國103年11月20日未經陳彥廷之同意，持陳彥廷精液
    至被上訴人甲○○開設之婦產科診所（下稱系爭診所），交由
    甲○○為其進行人工受孕生殖手術（下稱系爭手術）；而甲○○
    明知系爭診所非合格之人工生殖機構，且依人工生殖法之規
    定，僅夫妻可進行人工受孕，竟違反人工生殖法第11、12條
    及醫師法第28條之4第1款之規定，未確認陳彥廷與乙○○是否
    具夫妻關係，即以陳彥廷之精子為乙○○進行系爭手術；前開
    乙○○持伊配偶陳彥廷精液交由甲○○為其進行系爭手術欲進行
    生育之行為，侵害夫妻之間專屬獨佔之配偶權，且已足以破
    壞夫妻婚姻美滿等情；乙○○、甲○○已共同不法侵害伊之配偶
    權，且亦屬故意以背於善良風俗之方法損害伊之配偶權與家
    庭圓滿利益，爰依民法第184條第1項、第185條、第195條第
    3項之規定，請求乙○○、甲○○連帶賠償精神慰撫金新臺幣（
    下同）80萬元；又甲○○並違反上開法律規定，進行系爭手術
    ，致伊之配偶權及家庭圓滿利益受損，另依民法第184條2項
    、第195條第3項之規定，請求甲○○負侵權行為損害賠償責任
    ；求為命被上訴人應連帶給付80萬元，及自起訴狀繕本送達
    翌日起算之法定遲延利息之判決（原審為上訴人敗訴之判決
    ，上訴人不服，提起上訴；未繫屬本院部分，不予贅述）。
    並於本院上訴聲明：㈠原判決關於駁回上訴人後開第二項之
    訴部分廢棄。㈡被上訴人應連帶給付上訴人80萬元，及自起
    訴狀繕本送達翌日起至清償日止，按年息百分之5計算之利
    息。
二、被上訴人則以：㈠乙○○未於言詞辯論期日到場，惟據其準備
    程序到庭之陳述及書狀之答辯意見為：伊前受陳彥廷之誤導
    ，誤信其已離婚為無配偶之人，日後欲與伊共組家庭，始為
    系爭手術，迄至104年間始知悉陳彥廷與上訴人尚未離婚，
    前揭行為業經上訴人依民法第184條第1項、第195條第1、3
    項規定，提起損害賠償事件訴訟，並經原法院105年度訴字
    第1087號判決伊應給付上訴人40萬元確定(下稱系爭前案)，
    本案訴訟與系爭前案為同一事件，上訴人應不得重複起訴，
    又伊接受系爭手術時，確係陳彥廷基於自由意志決定提供其
    精子，且系爭手術亦未成功受孕，並未侵害上訴人之配偶權
    或其婚姻美滿之利益，上訴人本案請求並無理由；㈡甲○○部
    分：乙○○與陳彥廷前於103年8月21日至伊診所表示其等將於
    近日結婚，有生育需求，要求伊為乙○○安排療程，伊陸續為
    乙○○施打排卵針及開立排卵藥，同年11月20日乙○○獨自攜帶
    陳彥廷之精子至伊診所，伊因誤信乙○○所言，始同意於為乙
    ○○施行系爭手術，系爭手術未使乙○○成功受孕，上開人工受
    孕手術與通姦有異，故伊並無侵害上訴人之配偶權或婚姻美
    滿利益，且人工生殖法係為保障不孕夫妻、人工生殖子女及
    捐贈人之權益，醫師法則係為保護病人就醫之安全，均非保
    障配偶對外通姦侵害配偶權，故伊縱違反該法律，亦不構成
    對於上訴人配偶權或婚姻美滿之侵害，各等語，資為抗辯。
    並於本院答辯聲明：如主文所示。
三、查，上訴人與陳彥廷為夫妻關係，乙○○於103 年11月20日，
    持陳彥廷之精液至非屬國民健康署許可設立人工生殖機構之
    系爭診所，要求甲○○為其進行系爭手術，甲○○於未查驗乙○○
    與陳彥廷關係及未見陳彥廷之書面同意書情況下，即以陳彥
    廷之精液為乙○○進行系爭手術；又105年間，上訴人以陳彥
    廷與乙○○有通姦、相姦行為，及乙○○於104年9月11日產下一
    女為由，依侵權行為法律關係，訴請乙○○、陳彥廷連帶賠償
    其300萬元精神慰撫金，經系爭判決命乙○○與陳彥廷應連帶
    給付上訴人40萬元確定等情，有卷附系爭判決、乙○○病歷資
    料、衛生福利部107 年7 月9 日衛授國字第0000000000號函
    為證（見原審卷第40至42頁反面、第75至77頁、第80頁），
    另經本院依職權調取原法院105年度訴字第1087號民事卷宗
    核閱無訛，並為兩造所不爭執，（見本院卷第187頁），堪
    信為真。
四、本件應審究者為㈠上訴人對乙○○提起本件訴訟，請求侵權行
    為損害賠償，有無違反一事不再理原則？㈡甲○○為乙○○施行
    系爭手術之行為，有無侵害上訴人配偶權及家庭圓滿利益，
    而對上訴人構成侵權行為？茲分別論述如下：
㈠、上訴人對乙○○提起本件訴訟，請求侵權行為損害賠償，有無
    違反一事不再理原則？
  1.按除別有規定外，確定之終局判決就經裁判之訴訟標的，有
    既判力，民事訴訟法第400條第1項定有明文。而民事訴訟法
    上所謂一事不再理之原則，乃指同一事件已有確定之終局判
    決而言。訴訟標的於確定之終局判決中經裁判者，除法律別
    有規定外，有既判力，當事人不得就該法律關係，更行起訴
    ；又所謂既判力，不僅關於其言詞辯論終結前所提出之攻擊
    防禦方法有之，即其當時得提出而未提出之攻擊防禦方法亦
    有之（最高法院51年台上字第665號判例、95年台上字第292
    5號判決意旨可參）。
  2.經查：
　　⑴、上訴人主張其與陳彥廷為夫妻關係，乙○○在上訴人與陳
        彥廷婚姻關係存續中，竟於103年11月20日持陳彥廷精
        液至系爭診所，交由甲○○為其進行系爭手術等情，為兩
        造所不爭執（見本院卷第187頁），並有病歷資料在卷
        可稽（見原審卷第77頁），固堪信為真實；且乙○○上開
        將上訴人配偶之精液持至婦產科診所進行人工受孕之行
        為，應屬男女締結婚姻關係後共同生育及傳宗接代之重
        要價值，而屬配偶權之範疇，乙○○前開所為，應已侵害
        上訴人之配偶權，且理當會造成上訴人夫妻情感生變，
        而侵害上訴人家庭圓滿利益，雖亦可認定。
　　⑵、惟上訴人前已以乙○○在上訴人與陳彥廷婚姻關係存續中
        ，於103、104年間發生性行為等婚外情情事，乙○○並於
        104 年9 月11日產下一女，乙○○上開侵權行為，已不法
        侵害上訴人基於婚姻關係而享有之夫妻身分法益，且致
        上訴人精神上感受莫大痛苦為由，依侵權行為法律關係
        ，請求乙○○與陳彥廷連帶賠償上訴人精神慰撫金300 萬
        元，前經系爭判決認定乙○○上開所為，明顯侵害上訴人
        與陳彥廷間夫妻共同生活之圓滿、安全及幸福，屬不法
        侵害上訴人基於配偶關係之身分法益，且情節重大，上
        訴人依侵權行為法律關係請求乙○○負損害賠償責任應屬
        有據，並認上訴人請求賠償精神慰撫金300萬元尚屬過
        高，而於106年1月24日判命乙○○應與陳彥廷連帶賠償40
        萬元本息，未經上訴而確定在案等情，有系爭前案判決
        在卷可稽（見原審卷第40至42頁背面），復經本院調閱
        系爭前案卷宗審查屬實。
    ⑶、系爭前案訴訟，與本件訴訟，均為上訴人依侵權行為法
        律關係，請求乙○○負損害賠償責任；且系爭前案上訴人
        聲明請求之金額為300萬元，亦高於本件訴訟之聲明；
        又原因事實部分，系爭前案上訴人所主張乙○○與陳彥廷
        在於103、104年間發生性行為等婚外情之情事，乙○○並
        於104 年9 月11日產下一女，乙○○上開行為，已不法侵
        害上訴人基於婚姻關係而享有之夫妻身分法益，請求乙
        ○○依侵權行為法則賠償其非財產上之損害；而衡諸上訴
        人於系爭前案所主張之原因事實，即係乙○○與上訴人之
        配偶陳彥廷於103、104年間有婚外情之情形，甚且於10
        4 年9 月11日產下一女，致侵害上訴人基於配偶關係之
        身分法益等情，是系爭前案乙○○之侵權行為應已包含該
        段時間內，其與陳彥廷相處交往一切踰越男女正常社交
        之逾矩行為，如親密交往互動、性行為、生育等，夫妻
        間專屬之行為範疇，即跨越就足以破壞上訴人與陳彥廷
        夫妻生活之圓滿安全及幸福，而不法侵害上訴人基於配
        偶關係所享有之身分法益；至本件上訴人主張之原因事
        實，即乙○○在上訴人與陳彥廷婚姻關係存續中，於103
        年11月20日持陳彥廷精液進行系爭手術，欲為人工受孕
        ，已侵害上訴人之配偶權及家庭圓滿利益等情，顯已在
        系爭前案上訴人主張乙○○與陳彥廷於103、104年間發生
        婚外情，且於104 年9 月11日產下一女等原因事實之範
        圍內，與本案基礎事實之時間、內容，訴訟標的，完全
        相同，顯屬同一案件。
    ⑷、上訴人雖在系爭前案中未曾主張乙○○曾於103年11月20日
        持陳彥廷精液進行系爭手術欲為人工受孕之情事，然人
        工受孕本即為男女交往，進而締結連理共同生育子女之
        範疇，故此應僅為其主張乙○○於103、104年間與陳彥廷
        發展婚外情，而不法侵害上訴人基於配偶關係所享有之
        身分法益，構成侵權行為之攻擊方法之一，其於系爭前
        案雖未提出，仍應受系爭前案既判力之拘束，不容持之
        更為起訴。
　　⑸、綜上，依首揭條文及最高法院判決意旨，上訴人對乙○○提起本件訴訟，請求侵權行為損害賠償，顯係就已有確定終局判決之同一案件，重複起訴，違反既判力效力及一事不再理原則，於法顯有未合，乙○○為此抗辯，應屬可採。是以，上訴人本件依侵權行為法則，請求乙○○應給付上訴人80萬元之精神損害慰撫金，尚無理由，不應准許。 　
㈡、甲○○為乙○○施行系爭手術之行為，有無侵害上訴人配偶權及
    家庭圓滿利益，而對上訴人構成侵權行為？　　
  1.按因故意或過失，不法侵害他人之權利者，負損害賠償責任
    ，故意以背於善良風俗之方法，加損害於他人者亦同；違反
    保護他人之法律，致生損害於他人者，負賠償責任，但能證
    明其行為無過失者，不在此限，民法第184 條定有明文。再
    按民法第184條第2項前段之規定，違反保護他人之法律，致
    生損害於他人者，負賠償責任，所謂違反保護他人之法律者
    ，係指以保護他人為目的之法律，亦即一般防止妨害他人權
    益或禁止侵害他人權益之法律而言，或雖非直接以保護他人
    為目的，而係藉由行政措施以保障他人之權利或利益不受侵
    害者，亦屬之，惟仍須以行為人有違反該保護他人法律之行
    為並其違反保護他人法律之行為與損害之發生間有相當因果
    關係為必要（最高法院100年度台上字第390號意旨參照）。
　2.經查：
　　⑴、上訴人主張乙○○於103 年11月20日，持上訴人配偶陳彥
        廷之精液至甲○○診所，由甲○○進行系爭手術，然系爭診
        所未依法經主管機關許可設立人工生殖機構，且甲○○進
        行系爭手術前，亦未實質審查乙○○與陳彥廷是否為夫妻
        關係，業已違反人工生殖法第6、11條等規定，甲○○上
        開行為得依醫師法之規定移付懲戒等情，為甲○○所不爭
        執（見本院卷第187、365至367頁），固堪認定。
　　⑵、惟甲○○為乙○○進行系爭手術之行為，本質仍屬醫療行為
        ，其對象亦為受術病人即乙○○，甲○○為乙○○進行系爭手
        術，雖有未依規定申請主管機關許可即實施人工生殖醫
        療行為之違法情事，且亦有未依規定實質審查乙○○與陳
        彥廷是否為夫妻關係之疏失情事，然上開法律規範所保
        護之目的，無非是確保人工生殖醫療行為之安全及受術
        夫妻之健康及倫理，要無保障謊稱夫妻一方之原配偶基
        於婚姻關係而享有之夫妻身分法益之意旨，應可認定。
　　⑶、再者，上訴人自陳系爭手術係於103年11月20日進行，與
        乙○○事後於104年9月11日產女無關等情（見本院卷第37
        5頁），而系爭手術為人工生殖之手術，本質為醫療行
        為，甲○○為乙○○進行系爭手術，行為對象亦為受術病人
        即乙○○，系爭手術亦未成功使乙○○受孕生產，則僅以持
        陳彥廷之精液為乙○○進行系爭手術之行為，難認上訴人
        與陳彥廷間共同家庭生活圓滿安全及幸福之利益有何受
        有影響之情事，故甲○○上開醫療行為，尚無不法侵害上
        訴人配偶權及家庭圓滿利益之結果發生，而使上訴人受
        有損害，亦可認定。
　　⑷、末按損害賠償之債，以有損害之發生及有責任原因之事
        實，並二者之間有相當因果關係為其成立要件，而所謂
        相當因果關係，係指依經驗法則，綜合行為當時所存在
        之一切事實，為客觀之事後審查，認為在一般情形上，
        有此環境，有此行為之同一條件，均發生同一之結果者
        ，則該條件即為發生結果之相當條件，行為與結果即有
        相當之因果關係，反之，若在一般情形上，有此同一條
        件存在，而依客觀之審查，認為不必皆發生此結果者，
        則該條件與結果並不相當，不過為偶然之事實而已，其
        行為與結果間即無相當因果關係。查乙○○既可持陳彥廷
        之精液至甲○○診所，故其欲進行系爭手術之情，衡情應
        已得陳彥廷之同意，且由事後乙○○與陳彥廷另於104年9
        月11日產下一女乙情，亦可知陳彥廷確實欲與乙○○共同
        生育子女；而甲○○既係因乙○○就診時所為之陳述，而誤
        認陳彥廷為乙○○之未婚夫，且有生育需求，乃同意為乙
        ○○施行系爭手術，而以一般社會常情，女子持他人之精
        液至診所要求醫生進行人工生殖手術，且已向醫師表明
        為其未婚夫所有，基於醫病間之信賴關係，縱甲○○有疏
        未實質審認陳彥廷與乙○○之身分證明文件，亦難認甲○○
        得預見乙○○係持他人配偶之精液欲進行系爭手術；故甲
        ○○為乙○○進行系爭手術之行為，在一般情形上，甚難可
        能發生受術病人惡意詐欺醫師之情事，而不會發生侵害
        一方原配偶基於婚姻關係而享有之夫妻身分法益之情形
        ，故本件甲○○為乙○○進行系爭手術之行為，與上訴人配
        偶權及家庭圓滿利益受損害之結果，兩者間應無相當因
        果關係，堪可認定。
　　⑸、綜上，甲○○為乙○○施行系爭手術之行為，其所違反之法
        律規範所保護之目的，並無一方原配偶基於婚姻關係而
        享有之夫妻身分法益之意旨；又系爭手術本質為對乙○○
        所為之醫療行為，系爭手術亦未成功使乙○○受孕生產，
        甲○○上開醫療行為，尚難認有不法侵害上訴人配偶權及
        家庭圓滿利益之結果發生；且甲○○之醫療行為與上訴人
        配偶權及家庭圓滿利益受侵害之情形，亦無相當因果關
        係。是以，本件上訴人以甲○○為乙○○施行系爭手術之行
        為，已侵害上訴人配偶權及家庭圓滿利益，對上訴人構
        成侵權行為為由，訴請甲○○負侵權行為損害賠償責任，
        尚無所據。　　　　　　　　
五、從而，上訴人依侵權行為法律關係，請求乙○○、甲○○連帶給
    付80萬元，及自起訴狀繕本送達之翌日起至清償日止，按年
    息百分之5計算之利息，為無理由，不應准許。原審此部分
    所為上訴人敗訴之判決，理由雖與本院容有不同，但結論並
    無二致，本院仍應予以維持。上訴論旨指摘原判決此部分不
    當，求予廢棄改判，為無理由，應駁回其上訴。
六、本件事證已臻明確，兩造其餘之攻擊或防禦方法及所用之證
    據，經本院斟酌後，認為均不足以影響本判決之結果，爰不
    逐一論列，附此敘明。
七、據上論結，本件上訴為無理由。爰判決如主文。
中　　華　　民　　國　　109 　年　　6 　　月　　10　　日
                  民事第九庭    
                      審判長法  官  楊絮雲
                            法  官  李昆霖
                            法  官  張宇葭
正本係照原本作成。
不得上訴。
中　　華　　民　　國　　109 　年　　6 　　月　　11　　日
　　　　　　　　　　　　　  書記官  李佳姿